臺灣高雄地方法院民事判決　　　　　　　96年度訴字第1440號
原　　　告　甲○○
被　　　告　乙○○
上列當事人間侵權行為損害賠償事件，原告提起刑事附帶民事訴
訟（96年度附民字第59號），經刑事庭裁定移送，本院於民國96
年9 月14日言詞辯論終結，判決如下：
    主  文
原告之訴及假執行之聲請均駁回。
訴訟費用由原告負擔。
    事實及理由
一、原告主張：被告乙○○於民國95年9 月27日上午10時30分許
    ，率領群眾及宣傳車，在高雄市○○路與興中一路口前之慢
    車道聚集，以「垃圾博士」等足以貶低人格之語言辱罵原告
    ；復於95年10月4 日，在高雄市議會，向媒體公然謾罵原告
    ：「厚顏無恥」，經媒體報導刊出，被告一再侮辱原告，使
    原告名譽遭受莫大損害，精神上受有莫大痛苦，依民法第
    184 條、195 條規定，請求賠償精神上損害新台幣（下同）
    200 萬元。並聲明：(一)被告應給付原告200 萬元及自起訴狀
    繕本送達之翌日起至清償日止，按週年利率5 ％計算之利息
    ；(二)原告願供擔保，請准宣告假執行。
二、被告抗辯：原告係高雄市第7 屆市議員之候選人，為公眾人
    物，應受公評，原告在競選文宣及看板上所記載之「博士」
    學位有所錯誤，95年9 月27日抗議前，高雄市民皆認原告有
    「博士」學歷，因其提出質疑，市民始開始討論，候選人之
    學歷係可受公評事項，其係針對學歷造假提出質疑並評論，
    原告在前次選舉期間，亦係以「紅包蓮」、「布袋枝」之宣
    傳方式敘述，本件係選舉上之質疑，是對事實作評論，非有
    侮辱之意。並聲明：(一)請求駁回原告之訴；(二)如受不利判決
    ，願供擔保，請准免為假執行。
三、原告就其上開主張被告口出「垃圾博士」、「厚顏無恥」之
    事實，已提出95年9 月28日之臺灣時報第10版節本1 份為證
    ，並為被告所不爭執，且有95年9 月27日集會現場翻拍相片
    6 張、原告競選文宣1 份附卷可稽（詳高市警三壹分偵字第
    0950022314號卷第12頁起、本院96年度易字第277 號卷第60
    頁，均為影本），自堪信為真實，而被告仍執上開情詞置辯
    ，則本件爭執即在於：(一)被告口出「垃圾博士」、「厚顏無
    恥」等語，是否在市議員候選人可受公評之範圍內？(二)如「
    垃圾博士」、「厚顏無恥」等語非在可受公評之範圍內，則
    原告可請求之非財產上損害為若干？本院分述判斷意見如下
    ：
  (一)關於被告口出「垃圾博士」、「厚顏無恥」等語，是否在市
    議員候選人可受公評之範圍內：
    1.按涉及侵害他人名譽之言論，可包括事實陳述與意見表達
      ，前者具有可證明性，後者則係行為人表示自己之見解或
      立場，無所謂真實與否；而民法上名譽權之侵害雖與刑法
      之誹謗罪不相同，惟刑法就誹謗罪設有處罰規定，該法第
      310 條第3 項規定「對於所誹謗之事，能證明其為真實者
      ，不罰。但涉於私德而與公共利益無關者，不在此限」；
      同法第311 條第3 款規定，以善意發表言論，對於可受公
      評之事，而為適當之評論者，亦在不罰之列；蓋不問事實
      之有無，概行處罰，其箝制言論之自由，及妨害社會，可
      謂至極；凡與公共利益有關之真實事項，如亦不得宣佈，
      基於保護個人名譽，不免過當，而於社會之利害，未嘗慮
      及；故參酌損益，乃規定誹謗之事具真實性者，不罰；但
      僅涉及私德而與公共利益無關者，不在此限；又保護名譽
      ，應有相當之限制，否則箝束言論，足為社會之害，故以
      善意發表言論，就可受公評之事，而適當之評論者，不問
      事之真偽，概不予處罰；上述個人名譽與言論自由發生衝
      突之情形，於民事上亦然；是有關上述不罰之規定，於民
      事事件即非不得採為審酌之標準；申言之，行為人之言論
      雖損及他人名譽，惟其言論屬陳述事實時，如能證明其為
      真實，或行為人雖不能證明言論內容為真實，但依其所提
      證據資料，足認為行為人有相當理由確信其為真實者（參
      見司法院大法官會議釋字第509 號解釋）；或言論屬意見
      表達，如係善意發表，對於可受公評之事，而為適當之評
      論者，不問事之真偽，均難謂係不法侵害他人之權利，尚
      難令負侵權行為損害賠償責任；又陳述之事實如與公共利
      益相關，為落實言論自由之保障，亦難責其陳述與真實分
      毫不差，祇其主要事實相符，應足當之，此有最高法院96
      年度台上字第928 號判決意旨可資參照。
    2.被告抗辯原告在95年9 月至10月間，係高雄市市議員之候
      選人，在競選文宣及看板上記載其為「博士」之事實，為
      原告所不爭執，並有上開原告競選文宣在卷可稽（詳本院
      96年度易字第277 號卷第60頁），堪信為真實。則依被告
      所辯，顯係質疑原告有「博士」學歷，因而批評原告競選
      文宣上所稱之「博士」為「垃圾博士」，原告於競選文宣
      不實登載其為「博士」，屬「厚顏無恥」之行為，則該「
      垃圾博士」、「厚顏無恥」之言論，自屬意見表達，而非
      事實陳述，依上開最高法院判決意旨所示，該意見表達是
      否不法侵害原告權利，端視(1)被告所表達者是否屬可受公
      評之事項？(2)被告表達意見是否出於善意？(3)被告所表達
      者是否適當？經查：
      (1)關於被告所表達者是否屬可受公評之事項：
        按民選首長、民意代表等均屬政治人物，其等獲取政治
        地位之途徑，為選民以選票所作之支持，而為使民主政
        治得藉由一般選民之決定，選出最優質之政治人物從政
        ，使政務推展得以有效遂行，勢須放寬對各候選人之批
        評與檢討，藉由公開之質疑、澄清、評論、辯護程序，
        使選民可在上開交錯攻防過程，充分認知各政治人物之
        政治理念、政見，及從事政治事務之各項能力，以作出
        最適當之支持選擇，則攸關選民抉擇是否支持該政治人
        物之事項，自應解為均在上開可受公評事項之範圍內。
        而本件被告對原告「垃圾博士」、「厚顏無恥」所作之
        意見表達，事關原告之學歷，依經驗法則，足為選民判
        斷原告有無能力從事政治事物之重要參考，自屬可受公
        評之事項。
      (2)關於被告表達意見是否出於善意：
        又按對於可受公評事項所為之善意評論，之所以須放寬
        言論自由之尺度，主要在於該事項涉及公共利益，為顧
        慮公共利益之保全，始限制對其他個人之保護，則所謂
        是否以「善意」發表關於可受公評事項之評論，其中之
        「善意」與否，即不得端以該受評論之特定個人為考量
        ，而應以整體公共利益作判斷，蓋如非作如此解釋，公
        共利益將無法受完整之保護。而本件被告對原告「垃圾
        博士」、「厚顏無恥」所作之意見表達，既涉及學歷，
        關乎原告有無從政之能力，與高雄市民之公共利益即屬
        相關，則無論被告發表該評論時，是否兼有為其本人競
        選高雄市議員選情加溫、造勢之考量，該評論本身仍屬
        涉及高雄市民公共利益之評論，提醒高雄市民注意原告
        是否具有「博士」學位，自屬對可受公評事項之「善意
        」評論。
      (3)關於被告所表達者是否適當：
        再按政治為管理眾人之事務，因該事務涉及公眾之本質
        ，故政治理念、政策之形成及政治人物彼此檢驗之過程
        中，相關之質疑、澄清、評論、辯護等交錯攻防程序，
        所呈現者類多誇大、聳動之方式，藉以博取眾人之注意
        ，以獲得公眾之最大支持，為顧慮公共利益之保全，使
        選民可由上開過程瞭解相關之政治資訊，就上開誇大、
        聳動之表現，自應予以較大範圍之容忍。尤其在競選期
        間，各候選人在當選壓力下，質疑、評論其他候選人之
        方式往往更為嚴厲，若不予以較大範圍之容忍，除無法
        保障選民獲得相關選舉資訊外，動輒並將形成訟獄，實
        非民主政治之福。何況我國之民主政治尚處於萌芽階段
        ，社會大眾對該選舉活動之規範尚未獲致成熟之共識，
        該容忍尤應擴張至最大，以免阻礙該共識之自然形成。
        然隨民主歷程之演進，一般大眾對政治、選舉操作之方
        式將更熟悉，民主素養亦將全面提升，演進過程中，該
        可資容忍之尺度將逐漸浮現，慢慢形成共識，最終演變
        成制度，並成為法制之一部，則該時即可依自然形成之
        法制，判斷各該選舉評論是否逾越可容忍之尺度。而本
        件被告就原告於競選文宣、看板上，記載其為「博士」
        之情，所為「垃圾博士」、「厚顏無恥」之評論，用意
        在貶抑原告之上開作法甚明，然被告既自承當時並無博
        士學位（詳本院卷第42頁），且依95年9 月28日臺灣時
        報對原告所作之報導，原告亦自陳文宣上出現「博士」
        2 字，屬作業疏失（詳本院卷第48頁），則姑不論原告
        於該競選文宣之表現是否屬疏失，被告就上開評論所依
        據之事實尚非無據，應可認定，是評論所用之文字雖較
        粗俗，如在日常活動中，就人身為如此粗鄙之評論，確
        有逾越言論自由之疑，惟本件既為競選期間對其他候選
        人之評論，應為意見之表達，言論尺度即應予以最大範
        圍之容忍，則以目前候選人間動輒指摘其他候選人或相
        關親友貪污、收賄之現況，本院認被告之上開評論雖已
        臨界最大容忍界線，但所評既非無據，且與選舉之公共
        利益相關，為落實言論自由之保障，尚難責其所述與事
        實分毫不差，或要求所評未逾通常標準，而認應負損害
        賠償之責。
    3.綜上，被告就原告所為「垃圾博士」、「厚顏無恥」之評
      論，係基於善意，對於可受公評事項，所為之適當評論。
  (二)關於如「垃圾博士」、「厚顏無恥」等語非在可受公評之範
    圍內，則原告可請求之非財產上損害為若干：
    本件被告之上開評論，既係基於善意，對於可受公評事項，
    所為之適當評論，當無不法侵害原告名譽之情事，原告主張
    受有侵害，請求賠償非財產上損害，尚有誤解。
四、綜上所述，原告所訴尚無所據，應予駁回；且所訴既無所據
    ，假執行之聲請亦失所依附，自應併予駁回。
五、據上論結，本件原告之訴為無理由，依民事訴訟法第78條，
    判決如主文。
中　　華　　民　　國　　96　　年　　9 　　月　　28　　日
                  民事第一庭審判長法  官  陳嘉惠
                                  法  官  廖純卿
                                  法　官　鄭峻明
正本係照原本作成。
如不服本判決，應於送達後20日內，向本院提出上訴狀並表明上
訴理由，如於本判決宣示後送達前提起上訴者，應於判決送達後
10日內補提上訴理由書（須附繕本）。
中　　華　　民　　國　　96　　年　　9 　　月　　28　　日
                                書記官　莊豐源
